【裁判字號】    95,訴,2633
【裁判日期】    951026
【裁判案由】    強盜等
【裁判全文】
臺灣臺中地方法院刑事判決              95年度訴字第2633號
公  訴  人  臺灣臺中地方法院檢察署檢察官
被      告  乙○○
指定辯護人  本院公設辯護人丁○○
上列被告因恐嚇取財等案件，經檢察官提起公訴（九十五年度偵
字第一六八五四號），本院判決如下：
    主  文
乙○○犯恐嚇取財罪，累犯，處有期徒刑拾月。又犯恐嚇取財罪
，累犯，處有期徒刑捌月。又犯恐嚇取財罪，累犯，處有期徒刑
捌月。又犯恐嚇取財罪，累犯，處有期徒刑捌月。應執行有期徒
刑貳年。
    事  實
一、乙○○曾於民國七十四年間，因犯搶奪搶劫軍法等案件，嗣
    經法院定應執行之刑有期徒刑十二年，於七十四年八月十四
    日入監執行，於八十一年一月八日縮短刑期假釋出監，嗣經
    撤銷假釋而應執行殘刑四年七月一日，另於八十二年間，因
    先後違反肅清煙毒條例案件、槍砲彈藥刀械管制條例案件及
    犯妨害公務等罪，經法院各判處有期徒刑三年二月、一年、
    七月及一年確定，並經定應執行之刑有期徒刑五年二月確定
    ，且與上揭經撤銷假釋應執行之殘刑有期徒刑四年七月一日
    接續執行，於八十二年十二月三十日入監，並於八十七年三
    月二十日縮短刑期假釋出監，惟嗣再經撤銷假釋而應執行殘
    刑有期徒刑四年二月三十日，另於八十九年間，因違反毒品
    危害防制條例案件，經本院於八十九年十月十六日判處有期
    徒刑一年四月確定，經與上揭撤銷假釋而應執行殘刑有期徒
    刑四年二月三十日接續執行，於九十五年一月二十七日縮短
    刑期假釋出監，刑期至九十五年六月十五日屆滿未經撤銷假
    釋而以已執行完畢論。詎不知悔改，因前曾缺錢花用，多次
    向甲○○借款未還而食髓知味，竟各意圖為自己不法之所有
    ：
（一）於九十五年七月二十一日下午三時三十八分許，至甲○○
      所開設位於臺中縣沙鹿鎮○○路一四一巷十一號之「祥新
      禮儀社」，進入該處客廳時，因未見甲○○，乃持刀（形
      體不明，未扣案）抵住當日在場之甲○○友人丙○○左腋
      下（即左胸、腹部處），要求丙○○帶同入屋找尋甲○○
      ，當二人行至該處後面廚房前之走道時，甲○○聞聲走出
      廚房查看，因乙○○持刀強制友人丙○○逼近該處，乃心
      生畏懼，在將乙○○與丙○○推開後，乙○○復出言向甲○○恫嚇稱：「我今天要拿五千元，以後不來了。」等語
      ，甲○○在持續心生畏懼之情形下，乃交付現金新台幣（
      下同）五千元予乙○○。
（二）另於九十五年七月二十四日下午六時許，在臺中縣沙鹿鎮
      某地，以電話向甲○○恫嚇稱：「兄弟我就是很艱苦，再
      幾百塊來加油，我就不會再和你糾纏。」等語，使甲○○
      心生畏懼，而與乙○○相約於上揭「祥新禮儀社」對面一
      、二百公尺處之搖搖冰店，交付現金七百元予乙○○。
（三）另於九十五年七月二十九日下午三時十分許，至上揭「祥
      新禮儀社」，向甲○○恫嚇稱：「你為何會去報案，那為
      何有人說你去報案，我在跑路又是羅漢腳一人，大家若要
      論輸贏，你和店面又在這裡，對你沒有比較好。」等語，
      而向甲○○索款二千元，使甲○○心生畏懼，如數交付現
      金二千元予乙○○。
（四）另於九十五年七月三十日上午十時許，至上揭「祥新禮儀
      社」，向甲○○恫嚇稱：「我要去南部避一下，你是在交
      什麼朋友，我會來這裡是陳淇水介紹，如果你有事要找陳
      淇水輸贏，我可以出面替你解決。」等語，向甲○○索款
      一千五百元，使甲○○心生畏懼，如數交付現金一千五百
      元予乙○○。
二、案經臺中縣警察局清水分局移送臺灣臺中地方法院檢察署檢
    察官偵查起訴。
    理  由
一、上揭被告乙○○所為如事實欄一之（二）至（四）所示之恐
    嚇取財之犯罪事實，業據被告於本院審理時均坦承不諱，經
    核與證人即被害人甲○○（下稱證人甲○○）於警詢、偵查
    及本院審理時證稱之情節相符，應認被告此部分之自白與事
    實相符。另訊之被告矢口否認有為如事實欄一之（一）所示
    之恐嚇取財犯行，辯稱：當日伊前往該禮儀社係要找尋證人
    甲○○借款，並未持刀前往，僅持現場之榔頭敲打棺木而已
    ，又當日僅拉起證人丙○○之手而已，並未以刀抵住證人丙○○之左胸、腹部，證人甲○○係主動取出五千元給伊，並
    未恐嚇證人甲○○云云。經查：
（一）被告於九十五年七月二十一日下午三時三十八分許，至證
      人甲○○所開設位於臺中縣沙鹿鎮○○路一四一巷十一號
      之「祥新禮儀社」，以先持刀（形體不明，未扣案）抵住
      當日在場之證人丙○○腋下（即左胸、腹部處），要求證
      人丙○○帶同入屋找尋甲○○，之後出言向證人甲○○恐
      嚇取財五千元等事實，業據證人甲○○於警詢時證稱：「
      （問：乙○○於何時、何地？如何持刀脅迫你交出財物，
      請詳述？）乙○○於九十五年七月二十一日下午十五時三
      十八分許，由大門進入我所開設之沙鹿鎮○○里○鄰○○
      路一四一巷十一號（祥新禮儀社），當時我在事務所內之
      倉庫內，我見乙○○以左手抓拉並提高在我家的友人丙○○的左手，乙○○以右手持一把開山刀（長度約一尺二）
      ，並以刀鋒抵住丙○○的左腋下，我看他持刀脅迫丙○○
      後即把乙○○推開，並將乙○○推向事務所，乙○○右手
      持開山刀並上揚，且大聲疾呼我要五千元，我見他持刀強
      暴脅迫丙○○且持刀要脅我，我從口袋拿出五千元（交付
      乙○○）。」等語（見臺中縣警察局清水分局警卷，第六
      至八頁），且於本院審理時就被告當日確有持刀脅迫證人
      丙○○，致其心生畏懼之情證稱屬實。另證人丙○○於警
      詢時已證稱：「於九十五年七月二十一日十五時三十分許
      我在沙鹿鎮○○里○○路一四一巷十一號（祥新禮儀社）
      內泡茶時聽到一名男子在店外叫喊『阿木在家嗎？』，我
      當時就回話說我不知道阿木在哪裡，然後他就進來店裡要
      進屋內找阿木，走到店內存放棺木門口時，他又回頭從背
      後拿出一支刀子（類似開山刀約一呎二）以左手拉住我的
      左手並以刀鋒抵住我左手腋下強拉我帶他進去屋內找阿木
      ，我要帶他進去時剛好阿木從廚房出來，阿木看見後就用
      手將他推開之後他們兩人就到客廳，然後我就直接躲進廚
      房但我有聽到他向阿木大聲呼喊要拿五千元。」等語（見
      臺中縣警察局清水分局警卷，第九至十頁），並於偵查、
      本院審理時再次就被告當日確實有拿刀抵住其腋下之情證
      稱屬實（見九十五年度偵字第一六八五四號偵查卷，第二
      十至二一頁、本院審判筆錄）。在參以證人甲○○於本院
      審理時另證稱：棺木邊沒放榔頭，只有用斧頭，被告當天
      拿的那支，也並不是斧頭等語，而被告就當日以何方式脅
      迫證人丙○○帶同找尋證人甲○○之陳述，時或陳稱僅有
      拿榔頭敲棺木，時或陳稱有拿榔頭抵住證人丙○○身體云
      云，先後所述已屬不一；再衡之證人甲○○、丙○○並不
      認識被告，且與被告素無怨隙等情，證人甲○○、丙○○
      當無設詞誣陷被告之理，應以渠二人先後一致之證述為可
      採，雖證人甲○○、丙○○二人對被告所持之刀械之形體
      、長度所為陳述或有不一，然並不足以影響被告當日確有
      持刀強制證人丙○○之事實，則被告當日確有持刀脅迫證
      人丙○○帶同找尋證人甲○○之所在，致使證人甲○○心
      生畏懼之情，應可認定。
（二）另被告除否認持刀恐嚇證人甲○○外，餘對於如事實欄一
      之（一）所示之恐嚇取財犯行，業據被告於本院準備程序
      中坦承不諱。又證人甲○○於偵訊時復具結證稱：「（問
      ：你交這幾次錢給被告是不是自願？）七月二十一日以前
      的三次我是自願的，七月二十一日那一次被告拿刀，之後
      被告來的口氣就不好了，我因為害怕才交給他。」（見九
      十五年度偵字第一六八五四號偵查卷，第二十頁），於本
      院審理時則證稱：「（問：拿五千元給被告時，心裡是否
      會害怕？）當然。」、「（當時被告將刀）拿在手裡。」
      等語，以案發當時之客觀情狀觀之，當時被告向證人甲○○索款時，手中係持有刀子，且之前復因見被告強制證人
      丙○○逼近，則證人甲○○事後因此交付被告五千元，應
      係在心理產生畏懼之情況為之無誤。
（三）又按刑法上恐嚇取財罪之「恐嚇」，固係指以危害通知他
      人，使該人主觀上生畏怖心之行為，然此危害之通知，並
      非僅限於將來，其於現時以危害相加者，亦應包括在內。
      因是，恐嚇之手段，並無限制，其以言語、文字為之者無
      論矣，即使出之以強暴、脅迫，倘被害人尚有相當之意思
      自由，而在社會一般通念上，猶未達於不能抗拒之程度者
      ，仍屬本罪所謂「恐嚇」之範疇。至於危害通知之方法，
      亦無限制，無論明示之言語、文字、動作或暗示之危害行
      為，苟已足使對方理解其意義之所在，並足以影響其意思
      之定與行動自由者均屬之。故其與強盜之區別，端在所為
      之強暴、脅迫，其於社會一般通念上，是否足以抑制被害
      人之意思自由，至於不能抗拒，以為財物之交付為斷，倘
      其尚未達到此一程度，雖係意圖為自己不法之所有而出之
      以強暴、脅迫，亦僅應成立恐嚇取財罪。另按恐嚇取財與
      強盜罪，同以意圖為自己或第三人不法所有為主觀違法要
      件，其所異者，在實施之手段不同；恐嚇取財罪，係以將
      來之惡害通知被害人使其生畏怖心，或以現時之危害通知
      被害人，縱使施以強暴或脅迫，苟此等強制行為，並未至
      使被害人達不能抗拒之程度，亦即其意思自由尚未達喪失
      者，即屬相當；強盜罪則以目前危害或施用強暴、脅迫等
      不正方法至使被害人不能抗拒，亦即其意思自由已喪失之
      程度者，始足當之（臺灣高等法院九十三年度上訴字第二
      二七九號判決參照）。本件證人甲○○雖曾於警詢中證稱
      ：見被告手持開山刀抵住證人丙○○，並出言恐嚇要其交
      付五千元云云，惟證人甲○○已於本院審理時證稱：當日
      並未親眼看見被告持刀抵住證人丙○○，警詢關於此部分
      所述，係經由證人丙○○轉述而來等語，已難認證人甲○○當日係因被告持刀抵住證人丙○○，致使其無法抗拒之
      情況下交付五千元之情為真實，是被告雖先以刀強制證人
      丙○○帶同尋找證人甲○○，之後證人甲○○復因見被告
      手持有刀械且出言恐嚇方交付財物五千元予被告，然此僅
      足認定被告係基於恐嚇取財之犯意為之且屬其為該恐嚇取
      財犯行之手段，並非以強暴之方式至使證人甲○○不能抗
      拒而交付財物，則被告此部分所為尚未逸脫恐嚇取財之犯
      行甚明，自難僅憑證人甲○○上揭於警詢時語意不明之證
      言，即認定被告有強盜之犯行。從而，被告確有為就如事
      實欄一之（一）所示之恐嚇取財犯行，應可認定，被告上
      揭所辯，應不足採信。
（四）另按刑法第三百四十六條第一項之恐嚇取財罪，其所謂恐
      嚇，指凡一切言語、舉動足以使人生畏怖心者均屬之，而
      該言語或舉動是否足以使他人生畏怖心，應依社會一般觀
      念衡量之，如行為人之言語、舉動，依社會一般觀念，均
      認係惡害之通知，而足以使人生畏怖心時，縱被害人心理
      狀態特別，不因而畏怖，仍不能不認為行為人已著手實行
      恐嚇取財犯行（最高法院八十四年度臺上字八一三號判決
      參照）。本件被告於為如事實欄一之（二）至（四）之恐
      嚇取財犯行之時，其向證人甲○○所稱之「兄弟我就是很
      艱苦，再幾百塊來加油，我就不會再和你糾纏。」、「你
      為何會去報案，那為何有人說你去報案，我在跑路又是羅
      漢腳一人，大家若要論輸贏，你和店面又在這裡，對你沒
      有比較好。」、「我要去南部避一下，你是在交什麼朋友
      ，我會來這裡是陳淇水介紹，如果你有事要找陳淇水輸贏
      ，我可以出面替你解決。」等語，核係一般勒索錢財慣用
      之託詞，或雖名為「借錢」，實則有借無還，如予拒絕，
      常遭報復，依社會一般觀念衡量，該等言詞應係惡害之通
      知並足使人生畏怖心，揆諸上開說明，仍應認被告人上揭
      所為顯係恐嚇取財之犯行無誤。綜上所述，被告上揭所辯
      ，係事後卸責之詞，不足採信。本件事證明確，被告所為
      之上揭恐嚇取財犯行，均應堪認定。
二、核被告乙○○所為，係犯刑法第三百四十六條第一項之恐嚇
    取財罪。公訴人就如事實欄一之（一）所示之犯行固認被告
    所為係犯刑法第三百三十條第一項之加重強盜罪，惟按刑法
    第三百四十六條之恐嚇取財罪之恐嚇行為，係指以將來惡害
    之通知恫嚇他人而言，受恐嚇人尚有自由意志，不過因此而
    懷有恐懼之心，故與強盜罪以目前之危害脅迫他人，致喪失
    自由意志不能抗拒者不同（最高法院六十七年臺上字第五四
    二號判例參照），而本件被告所為之強制證人丙○○之行為
    及之後對證人甲○○之言語恐嚇行為，應均屬同一恐嚇取財
    犯行之手段行為，且因尚未達於至使證人甲○○不能抗拒之
    程度，是被告此部分所為仍係屬恐嚇取財犯行之範疇，已如
    前述，是公訴人起訴法條容有誤會，惟起訴事實相同，爰依
    法變更起訴法條，併予敘明。被告所犯上揭四次恐嚇取財罪
    ，犯意各別，行為互殊，應予分論並罰。又被告前曾於七十
    四年間，因犯搶奪搶劫軍法等案件，嗣經法院定應執行之刑
    有期徒刑十二年，於七十四年八月十四日入監執行，於八十
    一年一月八日縮短刑期假釋出監，嗣經撤銷假釋而應執行殘
    刑四年七月一日，另於八十二年間，因先後違反肅清煙毒條
    例案件、槍砲彈藥刀械管制條例案件及犯妨害公務等罪，經
    法院各判處有期徒刑三年二月、一年、七月及一年確定，並
    經定應執行之刑有期徒刑五年二月確定，且與上揭經撤銷假
    釋應執行之殘刑有期徒刑四年七月一日接續執行，於八十二
    年十二月三十日入監，並於八十七年三月二十日縮短刑期假
    釋出監，惟嗣再經撤銷假釋而應執行殘刑有期徒刑四年二月
    三十日，另於八十九年間，因違反毒品危害防制條例案件，
    經本院於八十九年十月十六日判處有期徒刑一年四月確定，
    經與上揭撤銷假釋而應執行殘刑有期徒刑四年二月三十日接
    續執行，於九十五年一月二十七日縮短刑期假釋出監，刑期
    至九十五年六月十五日屆滿未經撤銷假釋而以已執行完畢論
    ，此有臺灣臺中地方法院檢察署刑案資料查註紀錄表及臺灣
    高等法院被告前案紀錄表各一份在卷足憑，其於前受徒刑之
    執行完畢，五年以內故意再犯有期徒刑以上之罪，為累犯，
    應依刑法第四十七條第一項之規定，加重其刑。爰審酌被告
    正值壯年，體無殘缺，不思憑勞力賺取財物謀生，反向他人
    恐嚇取財，導致證人甲○○之恐懼無以復加，且其所為實危
    害社會治安至鉅，惟考量被告犯罪所得之金錢非鉅及犯後坦
    承部分犯行，尚知悔悟等一切情狀，各量處如主文所示之刑
    ，並定其應執行之刑。末查，被告供犯罪所用之刀械一支，
    因未扣案，且無證據證明係屬被告所有，自無從另依刑法第
    三十八條第一項第二款規定宣告沒收，併予指明。
據上論斷，應依刑事訴訟法第二百九十九條第一項前段、第三百
條，刑法第三百四十六條第一項、第四十七條第一項、第五十一
條第五款，刑法施行法第一條之一，判決如主文。
中    華    民    國    95    年    10    月    26    日
                臺灣臺中地方法院刑事第十一庭
                        審判長  法  官  吳進發
                                法  官  丁智慧
                                法  官  王世華
以上正本證明與原本無異
如不服本判決應於送達後10日內向本院提出上訴狀
                                書記官  劉易柔
中    華    民    國    95    年    10    月    26    日
附錄法條
意圖為自己或第三人不法之所有，以恐嚇使人將本人或第三人之
物交付者，處六月以上五年以下有期徒刑，得併科一千元以下罰
金。


司法院資訊處製作；財團法人民間司法改革基金會備份。
